福建金門地方法院民事判決
108年度重訴字第32號
原      告  林宗和  
訴訟代理人  吳榮昌律師
被      告  黃聘昭  

            黃啟三    原住不明

            黃根基    原住不明

            黃東益    原住不明

上列當事人間請求分割共有物事件，本院於民國111年5月17日言
詞辯論終結，判決如下：
    主  文
兩造共有坐落金門縣○○鎮○○段○○○地號，面積一ΟΟΟ點二七平方公
尺土地，應分割為如附圖（收件日期文號110年3月4日金丈法字
第1100號金門縣地政局土地複丈成果圖）所示，標示A部分，面
積六八Ο點一八平方公尺，由原告取得；標示B部分，面積三二Ο
點Ο九平方公尺，由被告取得，並維持公同共有。  訴訟費用由
兩造按附表一所示訴訟費用負擔比例欄所示之比例負擔。
    事實及理由
一、本件被告均未於言詞辯論期日到場，核無民事訴訟法第386
    條各款所列情形，爰依原告之聲請，由其一造辯論而為判決
二、原告主張：坐落於金門縣○○鎮○○段000地號土地，面積1000.
    27平方公尺（下稱系爭土地)為兩造共有，原告應有部分為
    百分之六十八、被告應有部分為公同共有百分之三十二。兩
    造無不能分割之協議，亦無民法第823條但書規定之適用。
    因系爭土地久未使用，為使系爭土地活用，原告遂依法請求
    分割，而原告應有部分超過三分之二，逾土地法第34條之1
    第1項規定可單獨處分系爭土地之範圍，然為避免事後紛爭
    ，原告仍請求本院判決分割系爭土地。分割方案有三：一為
    系爭土地全部分由原告單獨所有、原告依鑑定報告書補償被
    告、二為變價分割、三為原物分割，分割方法如附圖所示。
    爰依民法第823、824條規定提起本訴，並聲明：㈠兩造共有
    之系爭土地全部分歸由原告單獨所有。㈡原告應給付被告如
    附表二所示之補償金額。
三、被告部分：被告均未於言詞辯論期日到場，亦未提出準備書
    狀作何聲明或陳述。    
四、本院之判斷
  ㈠按各共有人，除法令另有規定外，得隨時請求分割共有物。
    但因物之使用目的不能分割或契約訂有不分割之期限者，不
    在此限。民法第823條第1項定有明文。
  ㈡原告主張系爭土地為兩造所共有，其應有部分百分之六十八
    、被告公同共有應有部分百分之三十二，兩造無不能分割之
    協議，亦無民法第823條但書規定之適用等語，業據其提出
    系爭土地之土地登記謄本影本(見本院重訴字卷第17至19頁)
    ，並經本院職權調閱系爭土地公務用謄本、地籍異動索引、
    地籍圖（見本院補字卷第23頁、本院重訴字卷第41至51頁）
    ，且被告經合法通知無正當理由未到庭，亦未提出書狀作何
    陳述，依民事訴訟法第280條第3項規定，視為自認，堪信原
    告主張為真實，是原告請求分割系爭土地，自無不合，應予
    准許。
  ㈢按法院依共有人之請求分割共有物時，得命為下列之分配：
    一、以原物分配於各共有人。但各共有人均受原物之分配顯
    有困難者，得將原物分配於部分共有人。二、原物分配顯有
    困難時，得變賣共有物，以價金分配於各共有人；或以原物
    之一部分分配於各共有人，他部分變賣，以價金分配於各共
    有人；以原物為分配時，如共有人中有未受分配，或不能按
    其應有部分受分配者，得以金錢補償之；以原物為分配時，
    因共有人之利益或其他必要情形，得就共有物之一部分仍維
    持共有，民法第824條第2至4項定有明文。故分割共有物既
    係以消滅共有關係為目的，法院於裁判分割共有土地時，除
    因該土地內部分土地之使用目的不能分割（如共同使用之道
    路），或部分共有人明示仍願維持共有關係，或部分當事人
    因繼承關係須就分得之土地保持公同共有者外，即應將土地
    分配與各共有人單獨所有，不得創設新的共有關係。
  ㈣經查，被告因繼承而公同共有系爭土地應有部分百分之三十
    二，系爭土地面積1000.27平方公尺，其上有1貨櫃屋、1棵
    大樹、其餘部分雜草叢生，且未種植作物。右側臨農水路、
    鄰近伯玉路，交通便利，系爭土地附近有加油站、便利商店
    、金城聯、寶雅、康是美等中型賣場，位處經濟繁榮地區，
    有系爭土地舊式手寫土地登記謄本2份、本院勘驗筆錄、系
    爭土地照片共5張附卷為憑（見本院補字卷第29至31頁、第4
    7至49頁、本院重訴字卷第237頁、第243至247頁）。本院斟
    酌系爭土地按兩造應有部分之面積分割如附圖所示，由原告
    單獨所有標示A部分、被告公同共有標示B部分，除未致兩造
    之其中一造因取得面積狹小，而不利土地使用，或影響其經
    濟價值，且被告係因繼承關係公同共有系爭土地，使被告仍
    維持公同共有B部分，並未創設新的共有關係；復考量被告
    對於系爭土地之感情，及將來被告仍得自行協議如何使用、
    處分B部分，認本件應採原物分割，即由原告單獨所有A部分
    ，被告公同共有B部分較符合公平原則。
  ㈤次按分割共有物，究以原物分割或變價分配其價金，法院固
    有自由裁量之權，不受共有人主張之拘束，但仍應斟酌當事
    人之聲明，共有物之性質、經濟效用及全體共有人利益等，
    公平裁量。必於原物分配有困難者，始予變賣（最高法院98
    年度台上字第2058號判決參照）。又所謂原物分割，原則上
    應將共有物分配與每位共有人單獨所有，於各共有人均受原
    物之分配顯有困難者，始得將原物分配於部分共有人，並令
    受分配之共有人補償未受分配之共有人，此觀民法第824條
    第2至4項規定自明。系爭土地並無不能原物分割，及各共有
    人均受原物之分配顯有困難之情形，已如上述，且原告亦以
    原物分割為分割方案之一，堪認本件尚不宜以系爭土地之全
    部分配由原告單獨所有，並由原告補償被告，或採變價分割
    方案至明。
  ㈥綜上所述，本院認以原物分配各共有人即附圖所示分割方法
    ，應屬適當，堪值採用，爰判決如主文第1項所示。
  ㈦另原告主張其應有部分超過2/3，得依土地法第34條之1第1項
    但書規定單獨處分系爭土地等語，然土地法第34條之1第1項
    所稱之處分，不包括分割行為在內，不得以共有人中一人之
    應有部分或數共有人之應有部分合併已逾3分之2，即可不經
    他共有人全體之同意，而得任意分割共有物（最高法院74年
    台上字第2561號判例意旨參照）。是兩造既無法協議分割，
    而經原告提起本件訴訟，本院自應審酌共有物之性質、使用
    現狀，經濟效用及全體共有人之利益等因素，公平決定應採
    行何項分割方案，如原告認有得依土地法第34條之1第1項但
    書規定單獨處分系爭土地之情狀，自得循該規定行使權利，
    原告前開主張顯有誤會，併予敘明。
五、本件事證已經明確，兩造其餘攻擊防禦方法及所提證據，經
    審酌後認為對於判決結果不生影響，就不再逐一論列。
六、本件為請求共有物分割之事件，如由敗訴之原告負擔全部訴
    訟費用，顯失公平，故依民事訴訟法第80條之1規定，酌量
    情形命勝訴之被告負擔訴訟費用之一部。
七、訴訟費用負擔之依據：民事訴訟法第78條、第80條之1、第8
    5條第1項但書、第2項。 
中　　華　　民　　國　　111 　年　　5 　　月　　20　　日
                  民事第二庭  法　官　黃佩穎
以上正本係照原本作成。
如對本判決上訴，須於判決送達後20日內向本院提出上訴狀。
如委任律師提起上訴者，應一併繳納上訴審裁判費。
中　　華　　民　　國　　111 　年　　5　　月　　20　　日
                             書記官　黃紹洧
附表一：分割前系爭土地應有部分及本件訴訟費用負擔比例
編號 共有人  土地應有部分比例及訴訟費用負擔比例  1 林宗和 68/100  2 黃聘昭 32/100（公同共有）   3 黃啟三   4 黃根基   5 黃東益   
附表二
  應付補償者（新臺幣）   林宗和         應受補償者                   黃聘昭 黃啟三 黃根基 黃東益 3,745,011元                  
附圖：收件日期文號110年3月4日金丈法字第1100號金門縣地政局土地複丈成果圖。